【裁判字號】    98,判,89
【裁判日期】    980212
【裁判案由】    贈與稅
【裁判全文】
最  高  行  政  法  院  判  決
                                        98年度判字第89號
上  訴  人  甲○○
被 上訴 人  財政部臺灣省中區國稅局
代  表  人  趙榮芳
上列當事人間贈與稅事件，上訴人對於中華民國95年11月30日臺
中高等行政法院95年度訴字第480號判決，提起上訴，本院判決
如下：
    主  文
原判決廢棄。
訴願決定及原處分（復查決定）均撤銷。
第一審及上訴審訴訟費用均由被上訴人負擔。
    理  由
一、上訴人之父柴沁明（即被繼承人、贈與人)於民國（下同）
    91年10月7日死亡，其生前於91年8月間將所有坐落彰化縣員
    林鎮○○段747、750及773地號計3筆土地及746、776地號2
    筆持分土地捐贈予財團法人中州技術學院（以下簡稱中州技
    術學院），經被上訴人所屬員林稽徵所按上開土地公告現值
    核定被繼承人柴沁明91年度贈與總額新臺幣（以下同）28,2
    00,199元，應納贈與稅額7,283,067元，因贈與人已死亡，
    遂以其繼承人（上訴人、柴蘭屏、柴文清、柴雲清、柴御清
    、柴洵清及曾素珠）為納稅義務人發單補徵（下稱原處分）
    。上訴人不服，循序提起本件行政訴訟。
二、上訴人起訴意旨略以：（一）中州技術學院係經教育部核准
    登記有案之教育財團法人，該校91年3月2日至94年3月1日任
    期之董監事，雖不符行政院84年11月15日臺84財字第40381
    號令發布之「捐贈教育文化公益慈善宗教團體祭祀公業財團
    法人財產不計入遺產總額或贈與總額適用標準」第2條第3款
    免稅標準規定，惟該校於接獲被上訴人92年12月11日中區國
    稅二字第0920073982號函詢董監事成員是否符合前開免稅標
    準規定後，即改選更正，並報經教育部93年1月7日台技(二)字
    第0930000836號函同意核備在案，並取得法人登記證書。故
    應比照財政部71年12月10日臺財稅第38931號函釋免徵贈與
    稅，始符公平正義原則。（二）上訴人之父於91年9月4日已
    依遺產及贈與稅法第24條之規定申報贈與財產予中州技術學
    院，並依同法第41條規定取具被上訴人所核定發給贈與稅不
    計入贈與總額證明書，被上訴人發單補徵贈與稅額有違「信
    賴保護原則」。（三）被上訴人為本件處分前未依教育部審
    查教育事務財團法人設立許可及監督要點第17條規定，給予
    該處分相對人陳述意見之機會，自有違誤等語，求為撤銷訴
    願決定及原處分。
三、被上訴人則以：（一）按租稅課徵應以行為時之有效法令為
    準據，查被上訴人依據之84年1月13日修正後之遺產及贈與
    稅法第20條第3款及行政院84年11月15日臺84財字第40381號
    令發布之「捐贈教育文化公益慈善宗教團體祭祀公業財團法
    人財產不計入遺產總額或贈與總額適用標準」第2條第3款規
    定，向上訴人補徵贈與稅額，於法並無不合。是被上訴人所
    屬員林稽徵所依職權更正核定被繼承人90年度贈與總額為28
    ,200,199元，並發單補徵應納贈與稅額為7,283,067元，並
    無違誤。（二）次查上訴人引據財政部71年12月10日臺財稅
    第38931號函釋規定，請求比照辦理免徵贈與稅乙節，查該
    函釋核與本件案情不同，尚不得援引適用，所訴核不足採。
    （三）按行政程序法第119條第2款之規定足見，違法行政處
    分之撤銷，固應兼顧規範對象信賴利益之保護，然若該行政
    處分係因受益人對重要事項提供不正確資料或為不完全陳述
    ，致使行政機關作成行政處分者，其信賴即不值得保護。查
    本件被繼承人生前於91年9月4日申報贈與系爭土地予中州技
    術學院時，對攸關本件贈與財產得否不計入贈與總額之重要
    事項，未盡告知義務，且未提出戶籍登記資料以資核對，致
    被上訴人初查時以不正確之資料及不完全之陳述而誤核發贈
    與稅不計入贈與總額證明書，是其信賴不值得保護，無信賴
    保護原則之適用等語，資為抗辯，求為判決駁回上訴人之訴
    。
四、原審駁回上訴人在第一審之訴，係以：(一)查本件被繼承人
    贈與系爭土地予受贈人中州技術學院時，其配偶及三親等以
    內之親屬擔任該校董事人數共計4人（包括被繼承人之配偶
    曾素珠、子甲○○、柴洵清及女婿任東勝），已逾該校董事
    會第11屆董事人數之三分之一，不符行政院84年11月15日臺
    84財字第40381號令發布之「捐贈教育文化公益慈善宗教團
    體祭祀公業財團法人財產不計入遺產總額或贈與總額適用標
    準」第2條第3款規定，故依法自不得免徵贈與稅。（二）按
    上訴人引據財政部71年12月10日臺財稅第38931號函釋規定
    ，「教育、文化、公益、慈善機關或團體之董監事中，主要
    捐贈人及各該人之配偶及三親等以內之親屬擔任董監事之人
    數，不合免納所得稅適用標準第2條第6款規定者，可輔導限
    期1個月改進，再憑核定徵免。」請求比照辦理免徵贈與稅
    乙節，經查該函釋係就教育、文化、公益、慈善機關或團體
    ，其本身之所得及其附屬作業組織之所得應否課稅所為之釋
    示，核與本件案情不同，尚難比附援引。（三）被繼承人為
    贈與時，對其配偶曾素珠、子甲○○、柴洵清及女婿任東勝
    等4人均擔任該校董事會之董事等攸關本件贈與財產得否不
    計入贈與總額之重要事項，未盡告知義務，且未提出戶籍登
    記資料以資核對，致被上訴人初查時以不正確之資料及不完
    全之陳述而誤核發贈與稅不計入贈與總額證明書，參照行政
    程序法第119條第2款之規定，其信賴不值得保護，無信賴保
    護原則之適用。（四）復按，教育部審查教育事務財團法人
    設立許可及監督要點第17條規定：「教育法人有下列情形之
    一者，本部得予糾正並限期改善，屆期不改善者，本部得依
    民法第34條規定廢止其許可，並通知法人登記之法院：一、
    違反法令、捐助章程或遺囑。．．．本部為前二項處分前，
    應依行政程序法第102條規定予該處分相對人陳述意見之機
    會。」，係指教育部於「為前二項處分前，應依行政程序法
    第102條規定予該處分相對人陳述意見之機會。」與被上訴
    人為本件核課處分並無關涉。況依同法第103條第5款規定，
    行政機關若認原行政處分所根據之事實，客觀上已明白足以
    確認，被上訴人縱未給陳述意見之機會，亦難認違法。從而
    ，上訴人訴求撤銷訴願決定及原處分，為無理由，應予駁回
    等詞，為其判斷之基礎。固非無見。
五、惟本院按：司法院釋字第622號解釋謂：「憲法第19條規定
    所揭示之租稅法律主義，係指人民應依法律所定之納稅主體
    、稅目、稅率、納稅方法及納稅期間等項而負納稅之義務，
    迭經本院解釋在案。中華民國62年2月6日公布施行之遺產及
    贈與稅法第15條第1項規定，被繼承人死亡前3年內贈與具有
    該項規定身分者之財產，應視為被繼承人之遺產而併入其遺
    產總額課徵遺產稅，並未規定以繼承人為納稅義務人，對其
    課徵贈與稅。最高行政法院92年9月18日庭長法官聯席會議
    決議關於被繼承人死亡前所為贈與，如至繼承發生日止，稽
    徵機關尚未發單課徵贈與稅者，應以繼承人為納稅義務人，
    發單課徵贈與稅部分，逾越上開遺產及贈與稅法第15條之規
    定，增加繼承人法律上所未規定之租稅義務，與憲法第19條
    及第15條規定之意旨不符，自本解釋公布之日起，應不予援
    用。」其理由書並指明：「憲法第19條規定，人民有依法律
    納稅之義務，係指國家課人民以繳納稅捐之義務或給予人民
    減免稅捐之優惠時，應就租稅主體、租稅客體、稅基、稅率
    、納稅方法及納稅期間等租稅構成要件，以法律明文規定。
    是應以法律明定之租稅構成要件，自不得以命令為不同規定
    ，或逾越法律，增加法律所無之要件或限制，而課人民以法
    律所未規定之租稅義務，否則即有違租稅法律主義。最高行
    政法院以決議之方式表示法律見解者，亦須遵守一般法律解
    釋方法，秉持立法意旨暨相關憲法原則為之；逾越法律解釋
    之範圍，而增減法律所定租稅義務者，自非憲法第19條規定
    之租稅法律主義所許（本院釋字第620號解釋參照）。62年2
    月6日公布施行之遺產及贈與稅法第15條第1項規定：『被繼
    承人死亡前3年（88年7月15日修正為2年）內贈與下列個人
    之財產，應於被繼承人死亡時，視為被繼承人之遺產，併入
    其遺產總額，依本法規定徵稅：一、被繼承人之配偶。二、
    被繼承人依民法第1138條及第1140條規定之各順序繼承人。
    三、前款各順序繼承人之配偶。』將符合該項規定之贈與財
    產視為被繼承人之遺產，併計入遺產總額。究其立法意旨，
    係在防止被繼承人生前分析財產，規避遺產稅之課徵，故以
    法律規定被繼承人於死亡前一定期間內贈與特定身分者之財
    產，於被繼承人死亡時，應視為遺產，課徵遺產稅。該條並
    未規定被繼承人死亡前所為贈與，尚未經稽徵機關發單課徵
    贈與稅者，須以繼承人為納稅義務人，使其負繳納贈與稅之
    義務。稅捐稽徵法為稅捐稽徵之通則規定，該法第14條規定
    ：『納稅義務人死亡，遺有財產者，其依法應繳納之稅捐，
    應由遺囑執行人、繼承人、受遺贈人或遺產管理人，依法按
    稅捐受清償之順序，繳清稅捐後，始得分割遺產或交付遺贈
    （第1項）。遺囑執行人、繼承人、受遺贈人或遺產管理人
    ，違反前項規定者，應就未清繳之稅捐，負繳納義務（第2
    項）。』依該條第1項之規定，被繼承人生前尚未繳納之稅
    捐義務，並未因其死亡而消滅，而由其遺囑執行人、繼承人
    、受遺贈人或遺產管理人，於被繼承人遺有財產之範圍內，
    代為繳納。遺囑執行人、繼承人、受遺贈人或遺產管理人係
    居於代繳義務人之地位，代被繼承人履行生前已成立稅捐義
    務，而非繼承被繼承人之納稅義務人之地位。惟如繼承人違
    反上開義務時，依同條第2項規定，稽徵機關始得以繼承人
    為納稅義務人，課徵其未代為繳納之稅捐。是被繼承人死亡
    前業已成立，但稽徵機關尚未發單課徵之贈與稅，遺產及贈
    與稅法既未規定應以繼承人為納稅義務人，則應適用稅捐稽
    徵法第14條之通則性規定，即於分割遺產或交付遺贈前，由
    遺囑執行人、繼承人、受遺贈人或遺產管理人，就被繼承人
    之遺產，依法按贈與稅受清償之順序，繳清稅捐。違反此一
    規定者，遺囑執行人、繼承人、受遺贈人或遺產管理人始應
    就未繳清之贈與稅，負繳納義務。又稅捐債務亦為公法上之
    金錢給付義務，稽徵機關作成課稅處分後，除依法暫緩移送
    執行及稅捐稽徵法第39條第2項所規定之情形外，於繳納期
    間屆滿30日後仍未繳納，經稽徵機關移送強制執行者，則應
    依行政執行法第15條規定，以被繼承人之遺產為強制執行之
    標的。另遺產及贈與稅法第7條第1項規定，贈與稅之納稅義
    務人為贈與人，但贈與人行蹤不明，或逾法定繳納期限尚未
    繳納，且在中華民國境內無財產可供執行者，以受贈人為納
    稅義務人。故若被繼承人（贈與人）無遺產可供執行者，稽
    徵機關尚得依前開規定，以受贈人為納稅義務人課徵贈與稅
    。至依上開規定已納之贈與稅，其與繼承人依遺產及贈與稅
    法第15條應繳納之遺產稅，仍有同法第11條第2項規定之適
    用。被繼承人死亡前3年內贈與特定人財產，稅捐稽徵機關
    於其生前尚未發單課徵贈與稅者，被繼承人死亡後，其贈與
    稅應如何課徵繳納之問題，最高行政法院92年9月18日庭長
    法官聯席會議決議略謂：『被繼承人於死亡前3年內為贈與
    ，於贈與時即負有繳納贈與稅之義務，贈與稅捐債務成立。
    被繼承人死亡時，稅捐稽徵機關縱尚未對其核發課稅處分，
    亦不影響該稅捐債務之效力。此公法上之財產債務，不具一
    身專屬性，依民法第1148條規定，由其繼承人繼承，稅捐稽
    徵機關於被繼承人死亡後，自應以其繼承人為納稅義務人，
    於核課期間內，核課其繼承之贈與稅。至遺產及贈與稅法第
    15條及第11條第2項僅規定上開贈與財產應併入計算遺產稅
    及如何扣抵贈與稅，並未免除繼承人繼承被繼承人之贈與稅
    債務，財政部81年6月30日臺財稅第811669393號函釋關於：
    「被繼承人死亡前3年內之贈與應併課遺產稅者，如該項贈
    與至繼承發生日止，稽徵機關尚未發單課徵時，應先以繼承
    人為納稅義務人開徵贈與稅，再依遺產及贈與稅法第15條及
    第11條第2項規定辦理」部分，與前開規定尚無牴觸。』此
    決議關於被繼承人死亡前所為贈與，如至繼承發生日止，稽
    徵機關尚未發單課徵贈與稅者，應以繼承人為納稅義務人，
    發單課徵贈與稅之部分，逾越遺產及贈與稅法第15條之規定
    ，增加繼承人法律上所未規定之租稅義務，與憲法第19條及
    第15條規定之意旨不符，自本解釋公布之日起，應不予援用
    。至上開決議所採之見解是否導致贈與稅與遺產稅之課徵違
    反平等原則，已無庸審究。又上開贈與稅之課徵及執行，應
    分別情形適用稅捐稽徵法第14條、遺產及贈與稅法第7條及
    行政執行法第15條規定，併予指明。」次查依司法院釋字第
    185號解釋：「司法院解釋憲法，並有統一解釋法律及命令
    之權，為憲法第78條所明定，其所為之解釋，自有拘束全國
    各機關及人民之效力，各機關處理有關事項，應依解釋意旨
    為之，．．．」及司法院釋字第188條「中央或地方機關就
    其職權上適用同一法律或命令發生見解歧異，本院依其聲請
    所為之統一解釋，除解釋文內另有明定者外，應自公布當日
    起發生效力。各機關處理引起歧見之案件及其同類案件，適
    用是項法令時，亦有其適用。惟引起歧見之該案件，如經確
    定終局裁判，而其適用法令所表示之見解，經本院解釋為違
    背法令之本旨時，是項解釋自得據為再審或非常上訴之理由
    。」是上開釋字第622號解釋公布之日尚未確定之案件，即
    有該解釋之適用。本件贈與稅尚未確定，本院裁判時，即受
    該號解釋之拘束。本件被上訴人係以被繼承人柴沁明生前於
    91年間捐贈坐落彰化縣員林鎮○○段747、750及773地號計3
    筆土地及746、776地號2筆持分土地予中州技術學院，應納
    贈與稅，因其已死亡，而以繼承人即上訴人為納稅義務人，
    發單補徵贈與稅，揆諸前開釋字第622號解釋意旨，原處分
    自屬違誤，訴願決定及原判決予以維持，均有未合。上訴人
    上訴意旨據以指摘求為廢棄，為有理由，應將原判決予以廢
    棄，且因據以裁判之爭點事實業已明確，爰並撤銷訴願決定
    及原處分（復查決定），由被上訴人另為適法之處理。以資
    救濟。
六、據上論結，本件上訴為有理由。依行政訴訟法第256條第1項
    、第259條第1款、第98條第1項前段，判決如主文。
中    華    民    國    98    年    2     月    12    日
                    最高行政法院第七庭
                        審判長法官  藍  獻  林
                              法官  廖  宏  明
                              法官  張  瓊  文
                              法官  姜  素  娥
                              法官  林  文  舟
以  上  正  本  證  明  與  原  本  無  異
中    華    民    國    98    年    2     月    12    日
                              書記官  彭  秀  玲


司法院資訊處製作；財團法人民間司法改革基金會備份。
